【裁判字號】    89,台上,5239
【裁判日期】    890831
【裁判案由】    遺棄
【裁判全文】
最高法院刑事判決                              八十九年度台上字第五二三九號
    上  訴  人  甲○○  男
右上訴人因遺棄案件，不服台灣高等法院中華民國八十七年五月十一日第二審判決（
八十七年度交上訴字第八號，起訴案號：台灣桃園地方法院檢察署八十六年度偵字第
九八七二號），提起上訴，本院判決如左：
    主  文
上訴駁回。
    理  由
按刑事訴訟法第三百七十七條規定，上訴於第三審法院，非以判決違背法令為理由，
不得為之。是提起第三審上訴，應以原判決違背法令為理由，係屬法定要件。如果上
訴理由狀並未依據卷內訴訟資料，具體指摘原判決不適用何種法則或如何適用不當，
或所指摘原判決違法情事，顯與法律規定得為第三審上訴理由之違法情形，不相適合
時，均應認其上訴為違背法律上之程式，予以駁回。本件上訴意旨略稱：刑法第二百
九十四條前段之遺棄罪，須有積極之遺棄行為始足當之。本件上訴人於撞及被害人李
簡囝後，雖未立即停車處理，但亦未以積極行為將其遺置，主觀上亦不知被害人已陷
於無自救力，且於案發後十分鐘，即返回現場欲救護被害人，雖被害人已被他人送醫
，但上訴人亦主動至醫院協助被害人，代繳保證金，由此一舉動全盤觀察，上訴人救
護被害人之意思及行為，不因警方之先一步已將被害人送醫而中斷。上訴人之有上開
救護行為，有證人李金助、何正森可證，原審未予調查。又被害人受傷後，隨即由便
衣警察護送就醫，上訴人縱未予救護，但既有警察在場救助，所為亦與遺棄罪之構成
要件有間，且原審既認上訴人之返回現場及趕赴醫院等行為係屬犯罪後之態度問題，
但科刑時對此並未予審酌云云。惟查：原判決綜核上訴人於警訊時之供述，證人林冠
麟、林衍輝之證詞，卷附現場圖、診斷書、照片等證據，並參酌全案卷證資料，本於
事實審法院推理之作用，認定上訴人有遺棄之犯行，已詳細說明其採證認事之理由，
所為論斷，亦均有卷內資料可資覆按，從形式上觀察，並無違背法令之情形。而按刑
法第二百九十四條第一項之遺棄罪，固有積極遺棄及消極遺棄之分，但所謂積極遺棄
，非必須置被害人於寥闇無人之地，亦非必須使被害人絕對無受第三人保護之希望，
但有法律上扶養或救助義務者，對於無自救力之人以遺棄之意思，不履行扶養或救護
義務，罪即成立（本院十八年上字第一四五七號判例參照）。本件據上訴人供稱：「
我於今(三)日凌晨約三時五十五分駕自用小客車行經八德市○○路○段，撞倒一名路人
後往桃園方向逃逸，事後回家向父親說明開車撞到人逃逸，經父親勸說後，由我父親
陪同我駕肇事車輛至貴所投案……」、「我當時駕ＫＶ－九五○二號自小客大發綠色
行經介壽路忠誠街口時，突然一個人在我自小客車前擋風玻璃上，又彈走，我才知道
撞到人，……撞到行人後，我往桃園方向逃逸，……後返家向我父親說明，經我父親
勸說要勇敢面對法律，而且對被撞到的行人負責，才由我父親陪同下至貴所投案……
」，並稱當時伊車時速為五十至六十公里云云（偵查卷第三頁正、反面），另依卷附
照片，肇事後，上訴人駕駛之小客車引擎蓋上方留有明顯之撞擊凹痕（偵查卷第十二
頁），依此，上訴人當時以時速五十至六十公里之速度撞及被害人，被害人被撞後彈
至引擎蓋，竟至於引擎蓋上留下明顯凹痕後，再摔落地面，足徵當時撞擊力甚猛，被
害人經此強力撞擊，再自急駛中之小客車引擎蓋上摔落地面，所受傷勢必然不輕，勢
將因傷而無自救能力，乃為一般人所能預見，上訴人既親見此情，對此何能獨諉為未
有預見（不知），竟又不即時停車予以必要之救助，反駕車逃逸，其當時有遺棄之意
思而不履行救護義務甚明，依上開說明，自應成立遺棄罪，不因被害人隨後即經他人
送醫而異，況其其後之再返回現場，亦係因其父之勸以「要勇敢面對法律」、「要對
被撞到的行人負責」之結果，並非自始即存救助之心，原審據此認定及說明上訴人所
為，應成立遺棄罪，與卷證資料並無相左，於法亦顯無不合。至上訴人事後雖返回現
場，並趕赴醫院為被害人代繳住院保證金，但此乃犯罪後之態度問題，原判決已加說
明，並於量刑時予以審酌，並非未予審酌。而犯罪後之態度，因非屬犯罪構成要件要
素，原審對此未予調查，自亦無應於審判期日調查之證據未予調查之違法。按上訴意
旨對原審認其應成立遺棄罪之論斷，究係違背如何之經驗法則或論理法則，既未依據
卷內資料為具體之指摘，徒執其並不知被害人已陷於無自救力，亦無積極之遺棄行為
，被害人隨後即經警察送醫，所為應不成立遺棄罪云云，竟將救護義務諉之於因執行
防搶勤務，偶然經過之警察（原審卷第三十九頁反面），除顯誤會外，並係以自己之
說詞，為單純之事實上爭辯，依首開說明，自非適法之第三審上訴理由，其上訴違背
法律上之程式，應予駁回。
據上論結，應依刑事訴訟法第三百九十五條前段，判決如主文。
中      華      民      國    八十九    年      八      月    三十一    日
                              最高法院刑事第二庭
                                  審判長法官  莊  來  成
                                        法官  呂  潮  澤
                                        法官  謝  俊  雄
                                        法官  白  文  漳
                                        法官  蘇  振  堂
      右正本證明與原本無異
                                              書  記  官
中      華      民      國    八十九    年      九      月      四      日
                                                                      Ｑ


司法院資訊處製作；財團法人民間司法改革基金會備份。
